ACORDAO-COMPLETO-2420504

ACÓRDÃO 8218/2020 ATA 25/2020 - PRIMEIRA CÂMARA

VISTOS, relatados e discutidos estes autos em que se apreciam atos de pensão militar emitidos pela Subdiretoria de Inativos e Pensionistas - Área Militar,
	ACORDAM os Ministros do Tribunal de Contas da União, reunidos em sessão da Primeira Câmara, diante das razões expostas pelo Relator, e com fundamento no art. 71, incisos III e IX, da Constituição Federal de 1988, c/c os arts. 1º, inciso V, 39, inciso II, e 45 da Lei 8.443/1992, e ainda com o art. 260, § 1º, 261, caput e § 1º, e 262, caput e § 2º, do Regimento Interno do TCU, em:
	9.1. considerar legais as pensões civis instituídas por Nilson Jesus de Oliveira (XXX.773.776-XX) e Nilton de Souza do Amaral (XXX.852.398-XX) , concedendo o registro aos atos correspondentes;
	9.2. considerar ilegal a pensão militar instituída por Octacilio Vieira e Silva (XXX.617.924-XX) , negando o registro ao ato correspondente;
	9.3. dispensar o ressarcimento das quantias indevidamente recebidas de boa-fé (enunciado 106 da súmula da jurisprudência predominante do TCU) ;
	9.4. determinar à Subdiretoria de Inativos e Pensionistas - Área Militar que:
	9.4.1. no prazo de 15 (quinze) dias, faça cessar os pagamentos decorrentes do ato ora considerado ilegal, sob pena de responsabilidade solidária da autoridade administrativa omissa;
	9.4.2. no prazo de 15 (quinze) dias, dê ciência do inteiro teor desta deliberação às interessadas cujo ato ora é considerado ilegal, esclarecendo-lhes que:
	9.4.2.1. o efeito suspensivo proveniente da interposição de recurso não as exime da devolução dos valores percebidos indevidamente após a notificação sobre o presente acórdão, em caso de não provimento do recurso porventura impetrado;
	9.4.2.2. Rita de Cassia Vieira e Silva Teixeira poderá optar pelo recebimento do benefício relativo à pensão militar, desde que comprove o correto enquadramento nas disposições do art. 29 da Lei 3.765/1960, escolhendo apenas os benefícios legalmente acumuláveis;
	9.4.3. no prazo de 60 (sessenta) dias, encaminhe novo ato de pensão militar contemplando Dilene Oliveira Silva como beneficiária de Octacilio Vieira e Silva; caso Rita de Cassia Vieira e Silva Teixeira opte pela pensão militar, na forma do item 9.4.2.2, o novo ato também deverá incluí-la como beneficiária, com as comprovações e esclarecimentos necessários;
	9.4.4. no prazo de 60 (sessenta) dias, informe ao TCU as medidas adotadas, sem prejuízo de encaminhar comprovante sobre a data em que as interessadas tomaram conhecimento do contido nos itens anteriores;
	9.5. dar ciência deste acórdão à Subdiretoria de Inativos e Pensionistas - Área Militar.

Atos de pensão militar.

Primeira Câmara

3. Interessadas: Dilene Oliveira Silva (XXX.817.696-XX); Geralda Moreira de Oliveira (XXX.094.076-XX); Mônica Filgueira Barros (XXX.547.017-XX); Rita de Cassia Vieira e Silva Teixeira (XXX.867.018-XX).

13.1. Ministros presentes: Walton Alencar Rodrigues (Presidente), Benjamin Zymler e Bruno Dantas (Relator).
13.2. Ministro-Substituto convocado: Augusto Sherman Cavalcanti.
13.3. Ministro-Substituto presente: Weder de Oliveira.

ACORDAO-COMPLETO-2470240

Acórdão 6280/2021 - Primeira Câmara

ACORDAO-COMPLETO-2433519

Acórdão de Relação 11377/2020 - Primeira Câmara

Acórdão de Relação

BRUNO DANTAS

Por retratar as principais ocorrências havidas no andamento do processo, adoto como relatório o acervo instrutivo elaborado ela Secretaria de Fiscalização de Pessoal - Sefip (peça 6) , que contou com o apoio do corpo diretivo daquela unidade (peça 7) e do Ministério Público junto ao TCU (peça 8) :
"INTRODUÇÃO
Trata-se de atos de Pensão Militar, submetidos, para fins de registro, à apreciação do Tribunal de Contas da União (TCU) , de acordo com o art. 71, inciso III, da Constituição Federal.  Os atos foram cadastrados e disponibilizados ao TCU por intermédio do Sistema de Apreciação e Registro de Atos de Admissão e Concessões na forma do art. 2º, caput e incisos I a IV, e art. 4º, caput, da Instrução Normativa TCU 55/2007. 
EXAME TÉCNICO
Procedimentos aplicados
Os procedimentos para exame, apreciação e registro de atos de pessoal encontram-se estabelecidos na Instrução Normativa TCU 78/2018 e na Resolução TCU 206/2007. Essas normas dispõem, em seus arts. 4º, § 2º, e 3º, § 3º, respectivamente, que os atos de pessoal disponibilizados por meio do e-Pessoal devem ser submetidos à crítica automatizada do próprio sistema, com base em parâmetros predefinidos.
Relativamente aos atos de admissão e concessão de aposentadoria, pensão e reforma, as rotinas de crítica das informações cadastradas nos sistemas informatizados de coleta de atos foram elaboradas e validadas levando-se em conta as peculiaridades desses atos. Os itens de verificação do sistema compreendem prazos e fundamentos legais, assim como eventuais ocorrências de acumulação. Trata-se de verificações mais abrangentes, minuciosas e precisas do que aquelas que podem ser realizadas por mãos humanas, proporcionando um nível de segurança ainda maior.
Além da crítica automatizada, há verificação humana adicional no caso de haver alertas do sistema ou informações não formatadas, como esclarecimentos do gestor ou do controle interno.  
Exame das Constatações
5.	Em consulta realizada em sistemas externos disponibilizados ao TCU, podemos verificar que as beneficiárias constantes dos autos, não acumulam a reforma com um outro cargo ou benefício à exceção da Sra.  RITA DE CASSIA VIEIRA E SILVA TEIXEIRA.
6.	É oportuno informar que a Sra. RITA DE CASSIA VIEIRA E SILVA TEIXEIRA - CPF XXX.867.018-XX -  além da pensão militar em estudo acumula 2 (dois) benefícios sendo: (01) um cargo público e (01) um benefício previdenciário em desacordo com os incisos I e II do art. 29 da lei 3.765/60, in verbis: 
'Art. 29. É permitida a acumulação: (Redação dada peça Medida provisória nº 2.215-10, de 31.8.2001) 
 I - de uma pensão militar com proventos de disponibilidade, reforma, vencimentos ou aposentadoria;   
 (...) 
 II - de uma pensão militar com a de outro regime, observado o disposto no art. 37, inciso XI, da Constituição Federal. (Redação dada peça Medida provisória nº 2.215-10, de 31.8.2001) ' 
7.	Sendo os seguintes benefícios civis acumulados cumulativamente com a pensão militar, segundo banco de dados desta Corte: 
	Titular (nome) 
	Situação
	Valor
	Espécie (descrição completa) 
	Data Início

	RITA DE CASSIA VIEIRA E SILVA TEIXEIRA
	Ativo
	2.592,66
	ASSISTENTE ADMINISTRATIVO
	19/06/2013

	RITA DE CASSIA VIEIRA E SILVA TEIXEIRA
	Ativo
	2.081,06
	PENSÃO POR MORTE PREVIDENCIÁRIA
	29/07/2015

8.	Cabe salientar, no entanto, que a interessada poderá optar, a qualquer tempo, por 02 (dois) benefícios dentre os 03 (três) contanto que comprove seus respectivos enquadramentos na disposição do art. 29 da Lei 3.765/1960, escolhendo apenas os benefícios acumuláveis legalmente.
9.	Nesse contexto, propõe-se a ilegalidade do ato de pensão militar que tem como instituidor o Sr. OCTACILIO VIEIRA E SILVA que tem como nº 10714944-08-2010-000374-3 por ser inconstitucional e a legalidade dos demais atos constantes destes autos.    
CONCLUSÃO        
10. A abrangência e a profundidade das verificações levadas a efeito fundamentam convicção de legalidade dos atos, à exceção do Ato de nº 10714944-08-2010-000374-3 que deve ser considerado ilegal com recusa do competente registro por ser inconstitucional de acordo com o relatório acima transcrito. Assim, em relação aos demais atos do presente processo cabe proposta no sentido de que sejam considerados legais, promovendo-lhes os registros. 
PROPOSTA DE ENCAMINHAMENTO
11. Ante o exposto, com fundamento nos arts. 71, inciso III, da Constituição Federal, 1o, inciso V, e 39, inciso II, da Lei 8.443/1992 e 260, § 1º e 5º, do Regimento Interno do Tribunal de Contas da União, bem como art. 7º, § 3º da IN 55/2007, propõe-se:	
a) considerar ilegal o ato de nº 10714944-08-2010-000374-3 de OCTACILIO VIEIRA E SILVA por ser inconstitucional e a legalidade dos demais atos constantes destes autos;
b) dispensar o ressarcimento das quantias indevidamente recebidas de boa-fé pela interessada indicada no subitem precedente, consoante o disposto no Enunciado 106 da Súmula da Jurisprudência do TCU;
d) determinar à Subdiretoria de Inativos e Pensionistas - Área Militar que: 
d.1) no prazo de 15 (quinze) dias, a contar da ciência desta Deliberação, abstenha-se de realizar pagamentos decorrentes do ato impugnado, sujeitando-se a autoridade administrativa omissa à responsabilidade solidária, nos termos do art. 262, caput, do Regimento Interno/TCU;
d.2) dê ciência, no prazo de 15 (quinze) dias, a contar do recebimento da notificação deste Acórdão, do inteiro teor desta deliberação à Sra. RITA DE CASSIA VIEIRA E SILVA TEIXEIRA - CPF XXX.867.018-XX, notadamente no que diz respeito ao direito de opção por 02 (dois) dos benefícios dos 03 (três) que estão sendo pagos atualmente legalmente acumuláveis, encaminhando a este Tribunal, no prazo de 30 (trinta dias) , comprovante da referida ciência;
d.3) no caso de a opção recair sobre a pensão militar ora em exame, emita novo ato de concessão, submetendo-o a este Tribunal, nos termos da IN/TCU nº 78/2018;
d.4) alerte à interessada que o efeito suspensivo proveniente da interposição de possíveis recursos perante o TCU não a exime da devolução dos valores percebidos indevidamente após a respectiva notificação, caso os recursos não sejam providos."
	É o relatório.

não há.

Procuradora-Geral Cristina Machado da Costa e Silva.

pensão militar. acumulação de três benefícios. inobservância do disposto no art. 29 da lei 3.765/1960. ilegalidade e negativa de registro de um ato. legalidade e registro das demais concessões. determinações. ciência.

PENSÃO MILITAR (PMIL)

Secretaria de Fiscalização de Pessoal (Sefip).

TRIBUNAL DE CONTAS DA UNIÃO	TC Processo 013.398/2020-2
	Cuidam os autos de pensões militares encaminhadas pela Subdiretoria de Inativos e Pensionistas - Área Militar (Comando da Aeronáutica) .
2.	No mérito, a secretaria especializada sugere a ilegalidade e negativa de registro da pensão instituída por Octacilio Vieira e Silva, por identificar que a beneficiária Rita de Cassia Vieira e Silva Teixeira, além da pensão militar, acumula outros dois benefícios, situação em desacordo com o art. 29 da Lei 3.765/1960. Quanto aos demais atos, a proposta é no sentido de que sejam considerados legais e registrados. O Ministério Público junto ao TCU acompanha o posicionamento da Sefip.
3.	Acolho a análise empreendida pela secretaria especializada e adoto aqui, como razões de decidir, os fundamentos ali sustentados, com ajustes na forma de encaminhamento e sem prejuízo de tecer as seguintes considerações.
4.	Com efeito, o art. 29 da Lei 3.765/1960 jamais permitiu o acúmulo de mais de dois benefícios, senão vejamos:
Redação original
"Art. 29. É permitida a acumulação:
a) de duas pensões militares;
b) de uma pensão militar com proventos de disponibilidade, reforma, vencimentos, aposentadoria ou pensão proveniente de um único cargo civil."
Redação dada pela MP 2.215-10/2001
"Art. 29. É permitida a acumulação:
I - de uma pensão militar com proventos de disponibilidade, reforma, vencimentos ou aposentadoria;
II - de uma pensão militar com a de outro regime, observado o disposto no art. 37, inciso XI, da Constituição Federal."
5.	No presente caso, Rita de Cassia Vieira e Silva Teixeira, além da pensão militar, é titular de outros dois benefícios, quais sejam, a remuneração de um cargo efetivo junto à Subprefeitura de Pinheiros e uma pensão por morte previdenciária junto ao INSS, o que está em desacordo com o sobredito dispositivo legal.
6.	Nesse cenário, a pensão instituída por Octacilio Vieira e Silva deve ser considerada ilegal, com negativa de registro, sem prejuízo da dispensa de devolução dos valores indevidamente recebidos de boa-fé, nos termos do enunciado 106 da súmula da jurisprudência do TCU.
7.	Em tempo, Rita de Cassia Vieira e Silva Teixeira deve ser orientada no sentido de que poderá optar pelo recebimento do benefício relativo à pensão militar, desde que comprove o correto enquadramento nas disposições do art. 29 da Lei 3.765/1960, escolhendo apenas os benefícios legalmente acumuláveis.
8.	Assim, o órgão de origem deverá encaminhar novo ato contemplando a beneficiária remanescente de Octacilio Vieira e Silva (Dilene Oliveira Silva) . Ademais, caso Rita de Cassia Vieira e Silva Teixeira opte pela pensão militar, o novo ato também deverá incluí-la como beneficiária, com as comprovações e esclarecimentos necessários.
9.	Por fim, acompanho os pareceres precedentes no sentido de que as demais concessões examinadas podem ser consideradas legais e registradas.
	Ante o exposto, voto por que o Tribunal adote a deliberação que ora submeto à apreciação deste Colegiado.
	TCU, Sala das Sessões Ministro Luciano Brandão Alves de Souza, em 28 de julho de 2020.
Ministro BRUNO DANTAS
Relator